【裁判字號】    98,上更(一),51
【裁判日期】    980507
【裁判案由】    強盜
【裁判全文】
臺灣高等法院臺中分院刑事判決      98年度上更(一)字第51號
                                  98年度上更(一)字第52號
上  訴  人
即  被  告  乙○○
指定辯護人  本院公設辯護人丙○○
上  訴  人
即  被  告  戊○○
選任辯護人  廖志堯律師
            蔡譯智律師
上列上訴人等因強盜等案件，不服臺灣臺中地方法院96年度訴字
第4565號、97年度訴字第1498號，中華民國97年2月19日、同年6
月13日第一審判決（起訴案號：臺灣臺中地方法院檢察署96年度
偵字第24151號、97年度偵續字第131號），提起上訴，判決後，
由最高法院發回更審，經本院合併審理判決如下：
    主  文
原判決均撤銷。
乙○○共同以強暴至使不能抗拒，得財產上不法之利益，處有期
徒刑陸年陸月；扣案之膠帶貳捲沒收。又未經許可，持有空氣槍
，處有期徒刑參年，併科罰金新臺幣參萬元，罰金如易服勞役，
以新臺幣壹仟元折算壹日；扣案之空氣槍壹支（槍枝管制編號：
0000000000號）沒收。應執行有期徒刑捌年陸月，併科罰金新臺
幣參萬元，罰金如易服勞役，以新臺幣壹仟元折算壹日；扣案之
膠帶貳捲、空氣槍壹支（槍枝管制編號：0000000000號），均沒
收。
戊○○共同攜帶兇器以強暴至使不能抗拒，得財產上不法之利益
，處有期徒刑捌年陸月；扣案之膠帶貳捲、空氣槍壹支（槍枝管
制編號：0000000000號），均沒收。
    事  實
一、乙○○明知空氣槍為槍砲彈藥刀械管制條例所管制之槍枝，
    非經中央主管機關許可，不得持有，仍於民國（下同）95年
    5、6月間某日中午，自其真實姓名年籍不詳之成年友人「陳
    信男」（音譯）處取得具殺傷力之空氣槍一支（槍枝管制編
    號：0000000000號）而非法持有。嗣乙○○於95年間，經由
    真實姓名年籍不詳綽號「鳥來仔」之成年男子介紹，認識「
    易紘紙袋工廠」（址設臺中縣沙鹿鎮○○路文光巷26號，下
    稱易紘工廠）負責人甲○○。因乙○○、戊○○及鄧維義（
    綽號「小馬」，已於96年12月29日死亡，被訴強盜部分，業
    經臺灣臺中地方法院以96年度訴字第4565號諭知不受理判決
    ）經濟不佳，需錢孔急，三人於96年9月3日15、16時許，在
    臺中市○○路與上石路口之7－11便利商店外聊天時，乙○○乃提議先強押甲○○後索討金錢，由乙○○代甲○○支付
    款項，取得對甲○○之債權，再由甲○○清償借款予乙○○
    ，三人均表同意。乙○○、戊○○、鄧維義乃共同基於意圖
    為自己不法利益之犯意聯絡，於同年月3日20時許，由乙○○帶戊○○、鄧維義至甲○○前開工廠附近探勘環境，期間
    ，乙○○更藉故至甲○○家中拜訪，趁閒聊時提及最近以現
    金付款方式購買價值新臺幣（下同）三百七十餘萬元之賓士
    SLK雙門跑車，且郵局尚有存款八百餘萬元等情，使甲○○
    誤以為乙○○財力雄厚，以便甲○○嗣後能向乙○○借款以
    支付贖款。又戊○○、鄧維義（因於96年12月29日死亡，所
    涉未經許可持有空氣槍犯行，由臺灣臺中地方法院檢察署檢
    察官以96年度偵字第24151號為不起訴處分確定）均明知空
    氣槍為槍砲彈藥刀械管制條例所管制之槍枝，非經中央主管
    機關許可，不得持有。鄧維義乃於謀議既定並準備妥當後之
    96年9月5日19時許，交付其於96年2、3月間之某日，自乙○○處取得而持有具殺傷力之上開空氣槍一支（槍枝管制編號
    ：0000000000號）予戊○○，用以強押甲○○（乙○○不知
    戊○○、鄧維義持該具殺傷力之槍枝犯案），隨後戊○○便
    駕駛其女友林鈺苹所有之車牌號碼Q8－9822號自用小客車搭
    載鄧維義，至甲○○前開工廠等候。於同日22時許，戊○○
    即頭戴其所有之黑色漁夫帽，鄧維義則頭戴白色棒球帽，先
    由鄧維義向甲○○佯稱借用廁所，藉機查看工廠，發現無其
    他人在場後，鄧維義即自甲○○之後方勒住其頸部並押至工
    廠門口，戊○○則自後持上開空氣槍抵住甲○○之右側肋骨
    ，並佯稱甲○○與人有恩怨，有人要找甲○○等語，以此強
    暴之方式，將甲○○押入車內，再由鄧維義開車，戊○○與
    甲○○坐在後座，戊○○坐在右側負責看守甲○○，並以黑
    色眼罩矇住甲○○之眼睛，再以土黃色膠帶綑綁甲○○之雙
    手，至使甲○○不能抗拒。鄧維義乃依計畫開車至清泉岡機
    場附近後，向甲○○佯稱有人找甲○○，迫令要其找人來談
    ，並要甲○○以電話通知其家人取贖，甲○○回稱家中無人
    能籌錢，打電話也沒用後，鄧維義便引導要甲○○想看看有
    無較有錢的朋友可幫忙，甲○○遂想到自稱財力雄厚之乙○○，即於同日23時22分許，以其所持用之0000000000號行動
    電話撥打給乙○○，告知乙○○自己被抓需要贖款的消息，
    鄧維義並搶過行動電話，向乙○○表示要一千萬元之贖款等
    語。甲○○隨後於同日23時26分，以其持用之0000000000號
    行動電話撥打給乙○○，要乙○○儘速籌款，鄧維義遂和乙○○達成協議，於一小時內湊到四百萬元交付贖金。於同日
    23時37分，鄧維義再以甲○○同上門號佯向乙○○確認其車
    輛顏色。迨同年月6日0時10分許，甲○○再以同上門號撥打
    給乙○○，接通後乙○○隨即要甲○○將電話轉給歹徒（即
    鄧維義），鄧維義要乙○○至臺中縣沙鹿鎮○○里○○○道
    路口交付贖款。鄧維義、戊○○抵達該產業道路後，即由鄧
    維義下車佯裝取得贖金，再由戊○○扶甲○○下車，將甲○○釋放，並要甲○○於一分鐘後才可以將眼罩取下，鄧維義
    、戊○○二人即開車往神岡鄉圳堵村方向離開，乙○○則一
    直在旁等侯，並駕駛車牌號碼7982－LC號之自用小客車搭載
    甲○○返回前開工廠，途中乙○○向甲○○稱已付四百萬元
    之贖款，並以自己正被通緝為由，阻止甲○○向警方報案，
    甲○○回稱無力償還，乙○○遂稱該筆債務慢慢處理即可，
    乙○○、戊○○、鄧維義三人即以此方式取得對甲○○四百
    萬元借貸債權之不法利益得逞。後因甲○○遲未返還乙○○
    該筆借款，鄧維義、戊○○懷疑乙○○私吞該筆欠款，於同
    年月13日，戊○○遂提議由乙○○約甲○○至臺中縣沙鹿鎮
    ○○路「風尚人文咖啡館」，由真實姓名年籍不詳綽號「秋
    傑」之成年男子佯裝係借款予乙○○之金主，出面要求甲○○返還該筆債務，並要甲○○簽下本票，惟遭甲○○拒絕。
    其後乙○○又多次向甲○○催討，並稱已賣掉前開跑車湊得
    三百二十萬元給金主，尚欠八十萬元，另嘉義、臺南有二朋
    友欠伊十幾萬元，二個可以拿三十幾萬元，要甲○○先拿十
    幾萬元出來，甲○○應允先付款十五萬元，惟因甲○○尚未
    及付款，戊○○即於96年10月9日7時10分許，在臺中市○○
    路55號7樓為警查獲，並扣得上開具殺傷力之空氣槍一支（
    槍枝管制編號：0000000000號），戊○○並帶同警方至臺中
    市○○區○○路三段97號正大當鋪其所典當之車牌號碼Q8
    －9822號自用小客車內，起獲用以綑綁甲○○所用之膠帶二
    捲、犯罪時其與鄧維義穿戴之漁夫帽、棒球帽各一頂；並於
    同日7時30分許，分別在臺中縣清水鎮○○路117號查獲乙○○及在臺中市○○路○段49巷20號查獲鄧維義，而悉上情。
二、案經臺灣臺中地方法院檢察署檢察官指揮刑事警察局第六偵
    查隊、臺中港務警察局偵辦而偵查起訴。
    理  由
一、證據能力部分：
  (一)按被告以外之人於檢察事務官、司法警察官或司法警察調查
    中所為之陳述，與審判中不符時，其先前之陳述具有較可信
    之特別情況，且為證明犯罪事實存否所必要者，得為證據，
    刑事訴訟法第159條之2定有明文。次按被告以外之人於審判
    中死亡者，其於檢察事務官、司法警察官或司法警察調查中
    所為之陳述，經證明具有可信之特別情況，且為證明犯罪事
    實之存否所必要者，得為證據，亦為同法第159條之3第1款
    所明定。又所謂「具有較可信之特別情況」，係指被告以外
    之人，先前之陳述背景，係在可信之情況下所為，則虛偽陳
    述之危險性即不高而具有特別情況，若其較審判中之陳述為
    可信時，仍得例外承認其有證據能力；然判斷是否有可信之
    情況保證或相對可信之特別情況，純屬證據能力之審查，無
    關證據力之衡量，有無可信之情況保證或相對可信之特別情
    況，應就偵查或調查筆錄製作之背景、原因、過程等客觀事
    實加以觀察。查乙○○於警詢所供與其於審理期間之供述有
    前後陳述不符之情形，而鄧維義業於原審審理期間之96年12
    月29日死亡，渠二人於審理期間並未曾表示渠等警、偵訊所
    為陳述有何強暴、脅迫或受其他不正方法取供情形，且乙○○於原審審理時亦證稱「... 檢察官問我的時候我有講沒有
    錯。因我聽不懂檢察官的意思，所以我就講那些話出來」（
    原審卷第117頁），足認渠等之陳述均係出於己意所為，而
    均具有可信之特別情況。復觀諸乙○○於警偵訊原均坦稱係
    伊提議抓甲○○來騙錢，惟於原審審理期間鄧維義死亡後，
    始推稱本件係鄧維義所提議，堪認其係因見共犯鄧維義死亡
    後始更易前詞圖飾卸刑責，是其警詢所述應較原審更為真實
    可信，且渠二人所述，俱屬證明被告戊○○犯罪事實存否所
    必要，應認具證據能力，則被告戊○○之辯護人認此部分無
    證據能力，要難採取。
  (二)再按被告以外之人於偵查中向檢察官所為陳述，除顯有不可
    信之情況者外，得為證據，刑事訴訟法第159條之1第2項定
    有明文。偵查中對被告以外之人所為之偵查筆錄，或被告以
    外之人向檢察官所提之書面陳述，性質上均屬傳聞證據。惟
    現階段刑事訴訟法規定檢察官代表國家偵查犯罪、實施公訴
    ，依法其有訊問被告、證人及鑑定人之權，證人、鑑定人且
    須具結，而實務運作時，檢察官偵查中向被告以外之人所取
    得之陳述，原則上均能遵守法律規定，不致違法取供，其可
    信度極高。職是，被告以外之人前於偵查中已具結而為證述
    ，除反對該項供述得具有證據能力之一方，已釋明「顯有不
    可信之情況」之理由外，不宜即遽指該證人於偵查中之陳述
    不具證據能力。本件被害人甲○○、共同被告乙○○、戊○○、鄧維義等人於偵訊時，以證人身份具結所為證述內容，
    被告二人及其等辯護人均未曾提及檢察官在偵查時有不法取
    供之情形，且未釋明上開供述有何顯不可信之情況，依前述
    說明，其等於偵查中之證言自具有證據能力。雖被告二人之
    辯護人等均以上述證人於偵查中之證詞，未經交互詰問，認
    無證據能力，惟按詰問權係指訴訟上當事人有在審判庭輪流
    盤問證人，以求發現真實，辨明供述證據真偽之權利；此與
    證據能力係指符合法律所規定之證據適格，而得成為證明犯
    罪事實存在與否之證據資格，性質上並非相同。偵查中檢察
    官為蒐集被告犯罪證據，訊問證人旨在確認被告嫌疑之有無
    及內容，與審判期日透過當事人之攻防，調查證人以認定事
    實之性質及目的，尚屬有別。偵查中訊問證人，法無明文必
    須傳喚被告使其在場，故刑事訴訟法第248條第1項前段雖規
    定：「如被告在場者，被告得親自詰問」，事實上亦難期被
    告有於偵查中行使詰問權之機會。此項未經被告詰問之被告
    以外之人於偵查中向檢察官所為之陳述，依刑事訴訟法第
    159 條之1第2項之規定，原則上屬於法律規定為有證據能力
    之傳聞證據，於例外顯有不可信之情況，始否定其得為證據
    。是得為證據之被告以外之人於偵查中所為之陳述，因其陳
    述未經被告詰問，應認屬於未經合法調查之證據，非為無證
    據能力，而禁止證據之使用。此項詰問權之欠缺，非不得於
    審判中由被告行使以補正，而完足為經合法調查之證據（最
    高法院97年度台上字第356號、96年度台上字第3923號判決
    意旨參照）。是被告二人之辯護人以上述證人於偵查中之證
    詞，於偵查中未經交互詰問，應無證據能力，亦無足採。故
    甲○○、乙○○、鄧維義於偵訊具結後所為證述內容對被告
    戊○○而言，暨甲○○、戊○○、鄧維義於偵訊具結後所為
    證述內容對被告乙○○而言，均有證據能力。
  (三)又按監聽係政府機關依據通訊保障及監察法之授權所為截取
    他人通訊內容之強制處分，必須符合所列舉之得受監察之犯
    罪與受監察者之要件，始為合法，此觀修正前、後之該法第
    5條第1項規定即明。然偵查作為屬於浮動之狀態，偵查機關
    於執行監聽時未必能保證獲得所受監察罪名之資料，自亦無
    從事先預測或控制監聽所可能擴及之範圍。因此，在監聽過
    程中時而會發生得知「另案」之通訊內容。此「另案監聽」
    所取得之證據，如若係執行監聽機關自始即偽以有本案監聽
    之罪名而聲請核發通訊監察書，於其監聽過程中發現另案之
    證據者，因該監聽自始即不符正當法律程序，且執行機關之
    惡性重大，則其所取得之監聽資料及所衍生之證據，不論係
    在通訊保障及監察法第5條第5項增訂之前、後，悉應予絕對
    排除，不得作為另案之證據使用。倘若屬於本案依法定程序
    監聽中偶然獲得之另案證據，則因其並非實施刑事訴訟程序
    之公務員因違背法定程序所取得之證據，當亦無刑事訴訟法
    第158條之4之適用。此種情形，應否容許其作為另案之證據
    使用，現行法制並未明文規定。而同屬刑事強制處分之搜索
    、扣押，則於刑事訴訟法第152條規定有學理上所稱之「另
    案扣押」，允許執行人員於實施搜索或扣押時，對於所發現
    「另案應扣押之物」得以立即採取干預措施而扣押之，分別
    送交該管法院或檢察官。鑒於此種另案監聽之執行機關並不
    存在脫法行為，且監聽具有如前述不確定性之特質，其有關
    另案之通訊內容如未即時截取，蒐證機會恐稍縱即失。則基
    於與「另案扣押」相同之法理及善意例外原則，倘若另案監
    聽亦屬於通訊保障及監察法第5條第1項規定得受監察之犯罪
    ，或雖非該條項所列舉之犯罪，但與本案即通訊監察書所記
    載之罪名有關聯性者，自應容許將該「另案監聽」所偶然獲
    得之資料作為另案之證據使用（最高法院97年度台上字第26
    33號判決要旨參照）。本案原係內政部警政署臺中港務警察
    局受檢察官指揮偵辦「晴仔（即阿庭，即本案被告乙○○）
    、水哥」等人涉嫌持槍恐嚇取財案，經檢察官核發通訊監察
    書蒐證時，另發現本案被告三人之涉嫌擄人勒贖、非法持有
    槍砲等不法犯行，有該局刑事課小隊長石正德出具之偵查報
    告書一份（96年度警聲搜字第4330號第3至7頁）、臺灣臺中
    地方法院檢察署通訊監察書及通訊監察書電話附表各三份附
    卷可稽（本院上訴字第927號卷(二)第57－3至62頁），上開文
    書之證據能力並經被告二人及其等辯護人均表示不爭執（本
    院上訴字第927號卷(二)第75頁），雖本案監聽譯文及內容係
    因警察於實施他案之通訊監察時所另發現之犯罪嫌疑，然原
    監聽程序既屬合法，檢察官、司法警察官知有犯罪嫌疑者應
    即開始偵查、調查，司法警察並將調查之情形報告該管檢察
    官及司法警察官，並為刑事訴訟法第228條第1項、第231條
    第2項所明定，則司法警察知有本案被告等人犯罪嫌疑而開
    始調查並報告檢察官偵辦，尚難認上開監聽程序有何出於惡
    意之可言，被告乙○○之辯護人就本案相關監聽內容是否出
    於惡意，得否作為證據，提出質疑（本院上訴字第927 號卷
    (二)第75頁反面），容有誤會。況本案下列所引之監聽譯文及
    96年10月2日21時15分許，乙○○以門號0000000000號行動
    電話與鄧維義門號0000000000號行動電話通話譯文，均經本
    院前審當庭播放各該監聽內容，核與各該譯文所載相符，並
    載明於本院97年10月9日、同年月23日準備程序筆錄（本院
    上訴字第927號卷(二)第25至26頁、第46至47頁），且經乙○○、甲○○分別確認為其等與鄧維義之聲音無誤，本院審理
    時並已提示相關監聽內容、譯文及勘驗結果等證據資料，已
    踐行調查證據程序（最高法院96年度台上字第171、561、
    1869號、97年度台上字第2272號判決參照），上開證據資料
    自均有證據能力。
  (四)再依刑事訴訟法第159條之5規定，被告以外之人於審判外之
    陳述，雖不符刑事訴訟法第159條之1至同條之4之規定，而
    經當事人於審判程序同意作為證據，法院審酌該言詞陳述或
    書面陳述作成時之情況，認為適當者，亦得為證據。當事人
    、代理人或辯護人於法院調查證據時，知有第159條第1項不
    得為證據之情形，而未於言詞辯論終結前聲明異議者，視為
    有前項之同意。觀之上開規定之立法意旨，乃在於傳聞證據
    未經當事人之反對詰問予以核實，原則上先予排除。惟若當
    事人已放棄反對詰問權，於審判程序中表明同意該等傳聞證
    據可作為證據；或於言詞辯論終結前未聲明異議，基於尊重
    當事人對傳聞證據之處分權，及證據資料愈豐富，愈有助於
    真實發見之理念，且強化言詞辯論主義，使訴訟程序得以順
    暢進行，上開傳聞證據亦均具有證據能力。查本案除上開(一)
    (二)(三)外之下列引為證據之證人證述及書證，並未經檢察官、
    被告二人及其等辯護人等聲明異議，且各該證人所為之陳述
    ，依卷證資料所示，其等作成之狀態，並無違背其等個人意
    思而為陳述，或其他違法取供之情形，亦認屬適當，依上開
    規定，自均有證據能力。
二、訊據被告乙○○、戊○○固均直承如事實欄所述妨害甲○○
    行動自由，被告乙○○並坦認持有空氣槍之事實，惟被告乙○○否認有何共同強盜得利犯行，被告戊○○否認有何共同
    攜帶兇器強盜得利及違反槍砲彈藥刀械管制條例等犯行，被
    告乙○○辯稱：系爭空氣槍是95年5、6月某日中午「陳信男
    」至伊住處，自行將空氣槍放在資源回收筒裡面，伊不知道
    「陳信男」所丟的是槍；嗣後鄧維義向伊拿槍的時候，他打
    電話跟伊講，有在我家的回收筒，拿了一些鐵的東西，亦未
    向伊表示是槍枝，且槍枝握把的殼是破的，不知道是有殺傷
    力的槍；當時是鄧維義提議說他欠別人錢，看伊是否能找人
    騙錢，伊說不可以向朋友騙錢，但鄧維義一直拜託伊三、四
    次，伊才答應配合騙甲○○的錢，伊並無強盜得利犯行云云
    。其辯護意旨則略以：被害人甲○○於遭鄧維義、戊○○挾
    持時，既未簽署任何借據、本票予被告等，且被告等亦未向
    甲○○強取任何財物，自非強盜得利犯行，事後甲○○允諾
    交付十五萬元，顯係配合警方辦案而佯允交付；至扣案空氣
    槍發射彈丸動能，經警方測試分別為3.1、3.2、3.0焦耳，
    換算單位面積動能為19、20、18焦耳／平方公分，是否具有
    穿破人體皮肉層之威力，尚有深入界定之必要，難認該槍枝
    即具有殺傷力云云。被告戊○○辯稱：案發前伊並未與鄧維
    義、乙○○於臺中市○○路與上石路之7－11便利商店外聊
    天策劃本案；伊是因96年9月5日鄧維義向伊提及有人欠他錢
    ，才陪同一起去向甲○○索討債務，且當日鄧維義到達易紘
    工廠時，才將扣案空氣槍拿出來放在伊所坐副駕駛座的腳踏
    板處，伊才看到該槍枝，並不知道有殺傷力，伊是用手牽甲○○上車，並不是強押他上車；伊係於事隔二日後才與乙○○認識，且期間多由鄧維義借用伊使用之0000000000號電話
    與乙○○聯絡云云。其辯護意旨關於強盜部分與被告戊○○
    所辯上情相同，指被告戊○○所犯僅構成妨害自由牽連詐欺
    取財未遂而已；至扣案槍枝部分，則對於內政部警政署刑事
    警察局鑑定該槍枝具有殺傷力，不表認同。
三、經查：
  (一)被害人甲○○如何自其所經營之易紘工廠，遭鄧維義自後方
    勒住其頸部，遭戊○○持上開氣體動力式槍枝抵住其右側肋
    骨，被強押至車內，戊○○再以黑色眼罩矇住其眼睛，以膠
    帶綑綁其雙手，其行動自由已遭完全剝奪，在車輛行進間，
    鄧維義不斷地要求其撥打電話向家人、朋友借錢，戊○○始
    終在旁監控，其方想到先前至其工廠與其聊天之乙○○，並
    撥打電話向乙○○求援，再由鄧維義搶走電話與乙○○對話
    ，末由鄧維義與乙○○商談以四百萬元放人，並由乙○○佯
    裝交付四百萬元後，鄧維義與戊○○始將其放走，其後即搭
    乘乙○○車輛離去等情，業經證人甲○○於偵訊及原審審理
    時具結證明屬實（第24151號偵查卷(一)第10至12頁、原審第
    4565號卷第105至111頁）；亦為被告二人所不爭執，復有案
    發當日證人甲○○以其使用之門號0000000000號行動電話與
    被告乙○○使用之門號0000000000號行動電話通話之對話內
    容，其中並有甲○○於撥通乙○○電話後，由鄧維義搶接過
    去與乙○○對話之內容無誤，有通訊監察錄音檔DVD二片（
    本院上訴字第927號卷(二)第10、11頁）及監聽譯文一份附卷
    （警卷第59頁）可參，並經本院前審於97年10月9日準備程
    序當庭勘驗當時對話內容與譯文所載相符，載明於該次準備
    程序筆錄（本院上訴字第927號卷(二)第25頁），復為被告乙○○及其辯護人所不爭執（本院上訴字第927號卷(二)第26頁
    、第45頁反面）。而被告戊○○於案發當日持有之空氣槍一
    支（槍枝管制編號：0000000000號），事後確係在其住處扣
    得，亦有刑事警察局搜索扣押筆錄、扣押物品目錄表各一份
    在卷可徵（警卷第42至43頁）。
  (二)扣案之空氣槍一支，經送請內政部警政署刑事警察局鑑定結
    果略以：「送鑑空氣槍壹支（槍枝管制編號0000000000），
    認係氣體動力式槍枝，以小型高壓氣體鋼瓶內氣體為發射動
    力，經以金屬彈丸測試三次，其中彈丸（直徑4.5mm、重量
    0.37g）最大發射速度為132公尺／秒，計算其動能為3.2焦
    耳，經換算其單位面積動能為20焦耳／平方公分。」有內政
    部警政署刑事警察局96年12月7日刑鑑字第0960172016號槍
    彈鑑定書一份及槍枝照片在卷可佐（第24151號偵查卷(二)第
    31至34頁）。該局復就本院之查詢函覆稱：「扣案槍枝（槍
    枝管制編號0000000000），前經以金屬彈丸（直徑4.5mm 、
    重量0.37g）測試三次，測得發射速度分別為131、132、129
    公尺／秒，計算其動能分別為3.1、3.2、3.0焦耳，換算其
    單位面積動能為19、20、18焦耳／平方公分。」有該局98年
    3月31日刑鑑字第0980032941號函附卷可稽（本院上更(一)字
    第52號卷第41頁）。又內政部警政署刑事警察局96年12 月7
    日刑鑑字第0960172016號槍彈鑑定書明揭：「殺傷力相關數
    據：一、殺傷力定義：依據司法院秘書長81.6.11秘台廳（
    二）字第06985號函釋：殺傷力的標準為在最具威力的適當
    距離，以彈丸可以穿入人體皮肉層之動能為基準。二、殺傷
    力之相關數據：１依據日本科學警察局之研究結果，彈丸單
    位面積動能達20焦耳/平方公分，則足以穿入人體皮肉層」
    （第24151號偵查卷(二)第32頁），參以刑法對持有槍枝罪予
    以處罰，乃因此等物品之高度危險性極易導致生命身體之損
    害，為防患危險於未然而特設此規定，係屬於危險犯，而非
    具體實害犯。是依前開鑑定測試結果，該空氣槍發射彈丸經
    測試三次，其中既有一次換算其單位面積已達20焦耳／平方
    公分，足以穿入人體皮肉層之動能標準，即當認係具有殺傷
    力無訛，被告及渠等之辯護人等以該槍枝經三次以彈丸發射
    之單位面積動能，採其平均值，僅為19焦耳／平方公分，應
    尚未逾20焦耳／平方公分，不具殺傷力云云，非可採取。
  (三)被告乙○○雖辯以上情，惟查：
    1.關於非法持有空氣槍罪部分：被告乙○○於偵訊中供稱：
      「（槍是否你的？）是我朋友借我的，槍是鄧維義跟我借
      的」、「（槍何來？）是我朋友陳信男於二年前來我家，
      而我家外面有三桶資源回收桶，因為該槍壞了，他就丟在
      我家」等語（第24151號偵查卷(二)第21頁）、「（空氣槍
      是否你的？）不是，是我的朋友陳幸男（音譯），我不知
      道如何寫，他是95年5、6月中午拿到我家找我，當時他好
      像有喝酒，他稱槍壞掉了，我就將槍丟在廢五金的桶子內
      ，96年鄧維義說要借，我才借給他的」等語（第24151號
      偵查卷(二)第36頁），共犯鄧維義於警詢中供稱：「（犯案
      工具槍械、車輛由何人提供？）車子是戊○○提供，槍械
      是大約一年半前我向乙○○借用的」等語（警卷第6頁）
      ；繼於偵訊時供稱：「（扣案的空氣槍是否你的？）答：
      是我跟乙○○借的。是在96年2、3月間跟乙○○借的，乙○○是在我順和七街17號住處交給我的。因為我屋頂上都
      是貓，我借來是要嚇貓的」等語（第24151號偵查卷(二)第
      35頁）。被告乙○○於偵訊中既已自陳該空氣槍是其友人
      「陳信男」所出借，鄧維義再向其借得，後又辯稱是「陳
      信男」自己放在其家資源回收桶，其不知是槍云云，已非
      可採，且其於偵訊中自陳將槍交付予共犯鄧維義乙情，核
      與證人即共犯鄧維義證述該空氣槍是向被告乙○○取得等
      語相符，顯然被告乙○○應知悉為槍枝且確有持有之意。
      況一般槍枝之功能正常而具有殺傷力係屬常態；且鄧維義
      、戊○○共同到被害人之工廠綁架被害人，衡諸常情，當
      慮及被害人可能會強烈反抗，為避免遭到反制，自須攜帶
      強而有力之武器，以有效壓制被害人逼其就範，此觀之被
      告戊○○及共犯鄧維義事先準備扣案之空氣槍共同攜帶前
      往自明。參以共犯鄧維義證稱當初是為了嚇貓才向被告乙○○取得該空氣槍，則彼等既未持用如刀、棍等一般常見
      之押人工具，僅持該空氣槍（另有膠帶二捲）前往綁架被
      害人甲○○，顯見鄧維義認識該向被告乙○○借得之空氣
      槍實具有殺傷力，是被告乙○○辯稱不知是槍，且不知該
      空氣槍具有殺傷力云云，無非事後畏罪卸責之詞，要無可
      採。
    2.關於強盜罪部分：被害人甲○○並未積欠被告二人及鄧維
      義任何債務乙節，為被告乙○○所是認，其目的是要向甲○○騙錢，並迭經其於警、偵訊、原審及本院審理期間供
      陳不諱，顯然其與戊○○、鄧維義等人係以剝奪甲○○行
      動自由之手段，向甲○○要挾交付財物，主觀上具有共同
      為自己不法所有之意圖甚明。被告乙○○於原審審理時雖
      辯稱係因禁不住鄧維義之要求才向甲○○騙錢，暨伊等只
      是使用詐術要騙錢，並無強取財物或得不法利益云云。然
      被告乙○○於警詢已坦稱：「我在96年9月份2或3號的時
      候，到臺中市○○路一家7－11便利商店前面聊天，當時
      『小馬』（鄧維義）及『劉ㄟ』（戊○○）跟我三個人因
      為欠人家錢，因為我也欠人家錢（三十六萬元支票），所
      以我就跟他們講說我有一個朋友，我們來騙他，看有沒有
      辦法騙到錢」（警卷第3頁），於偵訊供稱：「我有跟鄧
      維義講我有一個朋友看是否可以騙到一點錢」（第24151
      號偵查卷(一)第14頁），與鄧維義於偵訊具結證稱：「（何
      人提議？）乙○○提議的」（第24151號偵查卷(一)第18頁
      ）相符，足見被告乙○○嗣後所辯係禁不住鄧維義要求才
      犯案云云，無可採取。再觀甲○○當日係遭戊○○、鄧維
      義以槍枝抵住右側肋骨、自後方遭勒頸部而強押上車，在
      車上並由戊○○矇住其眼睛、以膠帶綑綁其雙手等情，業
      經證人甲○○證述明確，其行動自由已明顯遭受剝奪。甲○○在車上並遭鄧維義不斷要求向家人或朋友借錢交款以
      放人，戊○○始終在旁監控，足認甲○○行動自由遭剝奪
      ，已達不能抗拒之程度，故而撥打電話向乙○○求援。雖
      乙○○未下手實行剝奪甲○○之行動自由，惟共同實施犯
      罪行為，在合同意思範圍內，相互利用他人之行為，以達
      其犯罪之目的，原不必每一階段均參與，祇須分擔犯罪行
      為之一部，即應對於全部所發生之結果共同負責。而共同
      正犯之意思聯絡，不限於事前有所協議，於行為當時，基
      於相互之認識，以共同犯罪之意思參與者，亦無礙於共同
      正犯之成立，乙○○已坦稱本案係三人共謀，由戊○○、
      鄧維義二人下手實行押人之行為，而戊○○、鄧維義於案
      發當日到達易紘工廠要去作案時伊也知悉，因為鄧維義有
      通知伊說他們已到達（警卷第3頁），並準備動手（第
      24151 號偵查卷(一)第15頁），足見乙○○對於戊○○、鄧
      維義施用強暴手段至使甲○○不能抗拒之強盜犯行自應負
      共同正犯責任，而非僅止於施用詐術之手段而已。況且，
      證人甲○○於偵訊、原審及本院前審審理期間，均一致證
      稱：鄧維義要我打電話給家人，家人拿出一點錢就放人，
      不然就打給我朋友，我說朋友都在做工的，他就叫我想看
      看有無比較有錢的朋友，我就想到乙○○，並打電話給乙○○等語（第24151號偵查卷(一)第10頁、原審第4565號卷
      第108頁、本院上訴字第927號卷(二)第73頁）。足見鄧維義
      彼時在車上即開口表明要向甲○○拿錢，只要甲○○向家
      人或友人借錢出來，就讓甲○○離開。甲○○主觀亦認強
      押伊之鄧維義、戊○○目的是要伊交出財物方得離去（本
      院上訴字第927號卷(二)第73頁反面），始撥打電話予乙○○，並於與乙○○電話對話中，多次提及「晴阿，你那邊
      有錢嗎」、「我被押走了啦」、「你緊來啦，拜託一下啦
      」、「你錢快湊一下緊來」、「拜託啦，幫我湊一下啦」
      （警卷第59頁第4、5欄、第60頁第1欄譯文）等語可明，
      被告乙○○於本院前審準備程序並供稱：「（96年9月5日
      當晚你接到甲○○電話時，如何跟你講？）當天打來看我
      有沒有錢可以借他」之語（本院上訴字第927號卷(一)第203
      頁），顯亦對甲○○案發當日撥打電話之目的即在向其借
      貸金錢方得順利離開，知之甚稔。雖甲○○於遭戊○○、
      鄧維義強押後，僅開口向乙○○表示借錢，並未提及借貸
      金額若干，亦為證人甲○○所證陳。被告乙○○之辯護人
      亦執此認乙○○等人並未獲甲○○口頭承諾或書面借據，
      謂甲○○願意承擔該四百萬元債務，即無強取不法利益之
      可言，至於其後甲○○願意交付十五萬元現金，亦係在甲○○報警後，配合警方辦案始為交付十五萬元予乙○○，
      猶不能謂乙○○等人已取得該十五萬元或四百萬元之不法
      利益云云，惟案發當時甲○○之所以撥打電話向乙○○求
      援，無非希冀乙○○得以出面救援，使其儘速逃脫行動遭
      剝奪之險境，已經證人甲○○歷次證述明確。況且，甲○○與戊○○、鄧維義俱互不相識，於半夜時分，突遭二名
      陌生男子進入其工廠，一人自後勒住其頸，一人持槍抵住
      其右側肋骨，而強推上車，並遭矇眼、綑綁雙手等行止，
      其心情之驚恐萬分、惶恐無助，自不在話下。在鄧維義要
      其仔細思考有無人可借款之情境引導下，甲○○終想起前
      日到過工廠提及甫購買車輛及存款頗巨之乙○○，因而撥
      打電話予乙○○，甲○○僅詢以「晴阿，你那邊有錢嗎」
      、「我被押走了啦」等語後，隨即由鄧維義搶下接聽與乙○○對話，並主動提出一千萬元贖金，而漸次陷入被告等
      原先設局之計畫中，再由乙○○與鄧維義於電話中佯裝自
      一千萬元減價後，達成交付贖款四百萬元協議之方式，讓
      甲○○信以為真，誤判乙○○確實有能力處理本案（亦為
      被告乙○○警詢所供明，警卷第7頁），雖非甲○○親口
      為之，然亦在甲○○默認授意範圍內，且亦為其能離開現
      場之唯一原因，此由甲○○於本院前審審理時具結證稱：
      「（當時是否認為乙○○不管用錢或勢力可以幫你救出來
      逃命就好？）是的」、「（上車與你對話後，你知道他們
      目的為何？）... 我想他們目的是要錢。... （最後你能
      離開，脫離他們二人掌控的原因？）因為乙○○有拿錢出
      來」等語可明（本院上訴字第927號卷(二)第26頁、第73頁
      反面）。況其後乙○○假借各種名義，甚至由「秋傑」之
      成年男子出面佯稱金主索債時，均不止一次向甲○○索討
      該四百萬元債務，甲○○為避免乙○○不斷到工廠逼迫，
      只好承諾給付十五萬元，並預計於客戶付款後就支付，但
      乙○○等人在其尚未付款前即遭警查獲，甲○○並非配合
      警方辦案而佯允交付十五萬元等情，復據甲○○於本院前
      審審理時證述明確（本院上訴字第927號卷(二)第72頁）。
      由此可知，被告二人與鄧維義確係施用強暴之方式，至使
      甲○○不能抗拒，命其不得不承擔該四百萬元債務，甚而
      其後甲○○迫不得已同意以十五萬元解決，益徵其等有共
      同逼迫甲○○承擔該四百萬元債務，因而取得該不法利益
      之犯行至明。被告乙○○及其辯護人所辯，均無可採。
  (四)被告戊○○雖辯以上情，惟乙○○於警詢證稱：「我在96年
    9月份2或3號的時候，到臺中市○○路一家7－11便利商店前
    面聊天，當時『小馬』（鄧維義）及『劉ㄟ』（戊○○）跟
    我三個人因為欠人家錢，因為我也欠人家錢（三十六萬支票
    ），所以我就跟他們講說我有一個朋友，我們來騙他，看有
    沒有辦法騙到錢。... 96年9月3日16時由『小馬』（鄧維義
    ）及『劉ㄟ』（戊○○）把甲○○抓上去車上，不要把他怎
    麼樣，叫他打電話看他要打給誰，拿錢出來贖人，... 他們
    都說好啊！... 96年9月3日20時的時候，我就帶他們到...
    甲○○... 工廠外面察看，... 直到96年9月5日17時至18時
    許，我有打電話跟『小馬』（鄧維義）及『劉ㄟ』（戊○○
    ）他們聯絡今天有沒有要去甲○○工廠那邊，... 大概19時
    許他們已經在工廠那邊等了，... 」（警卷第3頁）；偵訊
    時具結證稱：「因為我欠卡債及一個小女兒要養缺錢，我們
    是於96年9月3日下午3、4時許在西屯路和上石路的7－11超
    商策劃的，是鄧維義前一天打電話給我，約在7－11見面，
    我3時許到，在場的有我、鄧維義、戊○○。是鄧維義問我
    說我最近經濟情況，我說不好，鄧維義說有無工作可以介紹
    ，我說沒有，戊○○沒有講什麼話，我有跟鄧維義講我有一
    個朋友看是否可以騙到一點錢。... 他們說現在我們沒有錢
    也沒有其他辦法，我們才計畫要做的，... 96年9月3日下午
    4、5 時先談，96年9月4日晚上7時許我有帶他們去看工廠，
    96年9 月5日鄧維義是下午6時許才打電話給我說他們要動手
    了，晚上8時許他們才動手。... （到風尚人文咖啡館之後
    ）過二（天）之後，鄧維義、戊○○又打電話問我有無拿到
    錢，... 又過二、三天，我就騙戊○○、鄧維義說甲○○他
    大陸的朋友可能要借他錢等語（第24151號偵查卷第14、15
    、16、25頁）。核與證人鄧維義於偵訊時具結證稱：「當時
    是我和乙○○在殺價，我們就是要以四百萬為目標。... （
    有無提到四百萬如何分？）就三個人分。因為我一個人沒有
    辦法做，所以才又找戊○○。... （是如何謀議的？）由我
    和戊○○開車去把甲○○找出來，之後再打電話給乙○○，
    ... （本案共有幾人參與？）三人」等語相符（第24151 號
    偵查卷第19、20頁）。被告戊○○辯稱其並未與乙○○、鄧
    維義於96年9月3日在便利商店會面商討本案云云，並無可採
    。雖乙○○於原審審理時更異其詞，改證稱伊與鄧維義在講
    甲○○事情時，戊○○並不在現場之語（原審第4565號卷第
    114頁），惟已與其偵訊所述及鄧維義偵訊證稱四百萬元是
    由三個人均分等情不符。況乙○○於原審另證稱：「（在本
    案你們提議綁架被害人之前，有否見過戊○○？）只有見過
    一、二次面。... （在綁架）之前見過一次面，之後也有見
    過一次面，... （在綁走被害人之前）那時是鄧維義在聊天
    介紹他跟我認識，當天聊天有鄧維義、戊○○及我在場」等
    語（原審第4565號卷第112、113頁）。按證人乙○○與戊○○之所以認識，係透過鄧維義介紹，且時間在計畫綁走甲○○之前，乙○○復不否認該次聊天見面多談及鄧維義欠伊錢
    ，與伊談論如何還錢，鄧維義叫伊無論如何都要幫他（指關
    於甲○○）之事，鄧維義偵訊復證稱伊怕自己一個人無法做
    ，才又找戊○○參與（第24151號偵查卷(一)第19頁），足見
    戊○○於該次商談強押甲○○之際確實在場參與，且原本僅
    乙○○、鄧維義二人謀議，因鄧維義怕自己隻身無法成事，
    才又找戊○○參與，既此，戊○○又豈有對犯案過程均不知
    之理，乙○○於原審證稱當時戊○○在談論甲○○事情時不
    在場，顯係故意迴護之詞，暨於本院供稱（96年9月6日凌晨
    ）伊才第一次在車外看到戊○○，當時伊與鄧維義在車外，
    有看到戊○○在車內等語（本院上訴字第927號卷(二)第45頁
    ），均要無足取，戊○○辯稱伊係在本案案發後才認識乙○○云云，同亦無可採。又證人鄧維義雖於偵訊另證稱：伊是
    於96年9月5日下午3、4時許告知戊○○處理帳務，戊○○說
    好等語（第24151號偵查卷(一)第19頁），固與被告戊○○歷
    次所供不謀而合。惟證人甲○○於偵訊及原審均證稱：「他
    們有說我跟人家有恩怨，有人要找我... 鄧維義說我家人拿
    出一點錢出來就放人」（第24151號偵查卷(一)第10頁）、「
    只是說我跟人有恩怨，也只記得這句話。... 對方要求我打
    電話給我家人，叫我拿一筆錢出來就放我走，... （在你被
    押走在車上這過程中，有無人提到欠錢要還錢這件事情？）
    沒有」（原審第4565號卷第108、109頁），均未曾提及與鄧
    維義間有何債務需要處理，可徵鄧維義證述及戊○○辯稱處
    理帳務乙節，已有可疑。況被告戊○○直承案發前半年方與
    鄧維義認識，感情普通，因為鄧維義說有人欠他錢叫伊幫忙
    ，但鄧維義沒有說別人欠他若干，當晚伊是約11點多到達被
    害人工廠等語（本院上訴字第927號卷(一)第203頁反面）。如
    被告戊○○與鄧維義係正常地向人索討債務，何以刻意選在
    三更半夜之時刻前往，其復明知鄧維義已隨身攜帶黑色鐵製
    材質之槍枝（本院上訴字第927號卷(一)第202頁），卻仍一同
    前往，顯與常人依公開正當方式索討債務之行徑有別。再者
    ，如甲○○確實積欠鄧維義款項，且鄧維義汲汲地欲向甲○○索討債務，在電話中復已多次提及金錢、對方要送錢後，
    甲○○方得離去之事（本院上訴字第927號卷(一)第204頁），
    何以於鄧維義與乙○○佯裝下車見面後，鄧維義有無拿錢回
    來，戊○○竟又全然不在意（本院上訴字第927號卷(一)第204
    頁），旋於本院以其先前於警詢所供鄧維義未將錢拿回來相
    質時（警卷第17頁），始改供稱「我沒有看到鄧維義有拿東
    西回來，也沒有拿錢回來。」（本院上訴字第927號卷(一)第
    204頁反面），此亦與其在夜深人靜時刻，特意驅車前去向
    甲○○索討債務一情相悖，亦無法解釋鄧維義既然未將錢取
    回，何以其與鄧維義要無故釋放甲○○離去一節。故被告戊○○辯稱係為替鄧維義處理債務才前往，而非向甲○○強索
    財物云云，要難採取。又甲○○於遭強押過程中，多次證述
    在易紘工廠時，被告戊○○拿一支槍站在伊後面，抵住伊右
    側肋骨，上車後伊坐左後方，戊○○坐右後方拿槍看著伊，
    戊○○要伊戴黑色眼罩，之後戊○○拿土黃色膠帶綁住伊手
    （第24151號偵查卷(一)第10頁、原審第4565號卷第105至108
    頁），並證稱：「（你當時為何要跟這二個人上車？）我被
    槍抵住才上車。... 不敢抗拒。... 因為他抵住我的肋骨時
    ，我有看一下，他拿的東西，是一把黑色的槍」（原審第
    4565號卷第106、108頁），之後伊被帶至山上時，眼睛仍然
    被罩著，手被膠帶綁著，槍枝那時有無抵住伊，伊不知道（
    原審第4565號卷第108 頁），但可以確定伊被強押上車時槍
    還是抵住伊（原審第4565號卷第111頁）等語甚明。被告戊○○一度辯稱其係牽著甲○○的手上車，似謂其並無妨害甲○○行動自由，及辯稱「鄧維義到達易紘工廠時，才將扣案
    槍枝拿出來，放在我坐的右前座（副駕駛座）的腳踏板處，
    我才看到該槍枝」云云（本院上訴字第927號卷(一)第90頁）
    ，惟均與其警詢所供：「96年9月5日當天鄧維義拿了一把今
    天在我住處被查獲的黑色玩具槍給我帶著，說要嚇當事人用
    的，我把槍放在車後座，... 當事人隨我上車後，我有拿槍
    起來把玩，當事人很怕我開槍，... 」等語不符（警卷第18
    頁），其於法院審理時更異其詞，均屬無據。又扣案之空氣
    槍一支（槍枝管制編號：0000000000號）頗具重量，為金屬
    鐵製材質，為被告戊○○所是認（本院上訴字第927號卷(一)
    第202頁），且被告二人及鄧維義事先即共同謀議強押被害
    人甲○○，並推由戊○○與鄧維義下手實施強押行為，再連
    絡乙○○前來付贖搭救甲○○，為此，鄧維義並交付其於本
    案實行前某日（關於鄧維義向乙○○取得扣案空氣槍之時間
    ，鄧維義所述屢有不一，詳後述四、）向乙○○取得扣案之
    空氣槍（槍枝管制編號：0000000000號）給戊○○，共同持
    該槍枝前往威嚇甲○○以順利強押甲○○得逞，衡諸常情，
    鄧維義與戊○○共同謀議強押甲○○時，當慮及甲○○可能
    會持武器強烈反抗，為避免遭到反制，自須攜帶強而有力之
    武器，以有效壓制甲○○逼其就範，此觀之戊○○及鄧維義
    事先準備扣案之空氣槍共同攜帶前往自明。則彼等既未持用
    如刀、棍等一般常見之押人工具，而係持該空氣槍（另有膠
    帶二捲）前往綁架被害人甲○○，對於該槍枝具有殺傷力乙
    節，應有認識，被告戊○○辯稱不知該槍枝具有殺傷力云云
    ，亦無可採。雖被害人甲○○證稱於遭強行押走期間，多半
    由鄧維義與其對話，被告戊○○僅說「對方在高雄等你，要
    載你去高雄」（第24151號偵查卷(一)第10頁），「我說我父
    親得癌症要做電療，戊○○有問我父親什麼癌症，我說咽（
    喉）癌」等語（原審第4565號卷第109頁、本院上訴字第927
    號卷(二)第72頁反面）。然戊○○對於與被告乙○○、鄧維義
    先前謀議綁架甲○○之情既有所知，並由其與鄧維義下手實
    行強押甲○○，在甲○○行動自由已遭極度不自由、明顯遭
    剝奪之情況下，推由鄧維義與乙○○佯裝洽談金額，均在其
    等共同謀議之中，雖戊○○未出言詢問金錢相關事項，亦難
    認其可卸共同正犯之責。再者，於甲○○被釋放後，戊○○
    使用之門號0000000000號行動電話，於96年9月12日11時34
    分、96年9月13日13時34分、96年10月3日13時19分，分別有
    與乙○○使用之門號0000000000號行動電話有多次通話紀錄
    ，有通聯譯文附卷可稽（警卷第62、76頁），另於96年9月
    13 日10時50分、96年10月4日3時2分，戊○○使用之上開電
    話有主動撥打乙○○使用同上電話而乙○○未接之紀錄（警
    卷第62頁反面、第78頁）。雖被告戊○○供稱押走被害人後
    並未與乙○○聯絡，都是鄧維義借用其電話與乙○○聯絡，
    證人乙○○於原審97年1月15日審理時亦為相同證述內容（
    原審第4565號卷第114頁）。然鄧維義業於96年12月29日死
    亡，有死亡證明書一份附卷可稽（原審第4565號卷第91頁）
    ，已無從對質，而經調閱相關通聯監聽錄音光碟，亦僅數通
    ，並經本院前審於96年10月23日準備程序期日勘驗在卷，載
    明於同日準備程序筆錄（本院上訴字第927號卷(二)第45至51
    頁），自無從判斷被告戊○○所述上情是否真實。惟即便戊○○辯解係鄧維義借用其電話與乙○○聯絡，而乙○○於原
    審作證時，就何人提議犯本案時業均推予已去世之鄧維義，
    極力撇清實際其方為本案倡議者，而諉稱係受鄧維義再三拜
    託始不得已犯下本案云云，自難期其上開證述內容為真實。
    況且，戊○○雖辯稱：都是鄧維義借用伊電話與乙○○使用
    ，然其亦坦稱：「他（鄧維義）曾經向我借手機打電話與別
    人聯絡，但他聯絡時，我沒有聽到內容」等語（本院上訴字
    第927號卷(一)第205頁），且其供稱在96年9月底到10月初有
    與鄧維義碰面三、四次（本院上訴字第927號卷(一)第205頁）
    ，亦即在該段時間向其借用電話使用，惟亦與通聯紀錄顯示
    在96年9月12日11時34分、96年9月13日10時50分，戊○○使
    用之0000000000號與乙○○之0000000000號已有聯絡之事實
    不符，是乙○○原審證述內容自不足為有利於被告戊○○之
    認定。
  (五)依通聯紀錄及譯文顯示：
    1.於96年9月14日22時44分，共犯鄧維義以0000000000號電
      話撥打被告乙○○所持用之0000000000號行動電話之通訊
      監察譯文中稱：「
       B：（即鄧維義）傑阿（即秋傑）到這就好，不要再讓他
          進去了。
       A：（即乙○○）怎樣啦，
       B：你不怕他後面會有事情嗎，
       A：是還好啦，
       B：我跟你說啦，這是劉ㄟ（即被告戊○○）在跟我說的
          啦，我覺得他分析得很有道理」（警卷第64頁反面）
          。
    2.於96年10月2日21時15分許，被告乙○○以0000000000號
      行動電話與共犯鄧維義持用之0000000000行動電話通話中
      稱：「
       A：（即乙○○）ㄟ... 你跟你另一個伙伴講放心啦，這
          件事絕對一定會... 可以... 叫他拿錢出來給我們啦
          。
       B：（即鄧維義） 我聽有啦，
       A：ㄟ... 你... 我今天... 你跟他講啦，要時間給我們
          啦，不能一時一刻啦，講給他聽啦。
       B：嗯嗯... 沒啦... 你... 。
       A：你聽我講啦，他的底子跟我跟你講的是一樣的啦，我
          已經能確定了啦，可是我們不能一時一刻啦，要時間
          給他啦... 結果... 百分之百一定有結果，你叫他放
          心啦，但是要時間給他啦，我們在辦事情，不會黑龍
          繞桌啦，你也很相信我的人啦，
       B：我知啦」等語（警卷第74頁反面至第75頁）。
    經勘驗上開第2.通之通話內容（本院上訴字第927號卷(二)第
    46頁反面），被告乙○○供稱該通電話即鄧維義問伊關於騙
    甲○○之事，因鄧維義在趕看能否騙到錢，該通電話是在押
    人後之對話內容等語，雖被告乙○○否認知悉鄧維義另一伙
    伴為何人，惟其坦稱與鄧維義一起去押甲○○之人即為戊○○，沒有其他人，且先前因為鄧維義跟伊提及他跟他的伙伴
    在趕騙甲○○的錢騙到了沒有之語（本院上訴字第927號卷
    (二)第47頁），及鄧維義於警詢陳稱：犯案後戊○○有向我詢
    問三次說有沒有拿到錢，怎麼這麼久還沒拿到錢，我跟他說
    就是還沒拿到錢等語（警卷第13頁），足見案發時與鄧維義
    一同犯案之戊○○，除下手實施強押甲○○外，在乙○○與
    「秋傑」、甲○○於風尚人文咖啡館會面之次晚，鄧維義尚
    轉述戊○○之建議（被告二人雖均否認第1.通之「劉ㄟ」為
    戊○○，惟「劉ㄟ」確係戊○○，已經乙○○於警詢陳明〔
    警卷第3頁〕，戊○○於警詢筆錄亦坦稱別（綽）號為「劉
    仔」〔警卷第15頁，臺語音同劉ㄟ〕），要乙○○不要再讓
    「秋傑」介入，以免「秋傑」將來亦會惹禍上身，事後亦屢
    次透過鄧維義向乙○○索討其強盜甲○○四百萬債權之應得
    贓款，被告戊○○辯稱僅單純幫鄧維義處理債務，並無不法
    利益之意圖云云，顯無可取。
  (六)至被告等究係何時在便利商店謀議、何時前去甲○○工廠勘
    查等節，鄧維義於警詢稱係於96年8月27日左右謀議（警卷
    第11頁），偵訊證稱係96年8月20幾日在西屯路與上安路的7
    －11超商謀議（第24151號偵查卷(一)第18頁），乙○○警詢
    稱96年9月2或3日謀議設計，96年9月3日提議抓甲○○至車
    上，96年9月3日當晚帶戊○○、鄧維義看地形（警卷第3頁
    ），偵訊稱96年9月3日在西屯路與上石路的7－11超商策劃
    ，96年9月4日帶他們去看工廠（第24151號偵查卷(一)第14至
    15頁），彼此供述不一。惟西屯路與上安路並無交接，僅西
    屯路與上石路交岔路口有7－11超商，有臺中市警察局第六
    分局函文及所附職務報告、周俊杰訪談紀錄表可明（本院上
    訴字第927號卷(一)第132至134頁），故鄧維義警、偵訊所述
    顯與事實不符。參諸卷附雙向通聯資料所示，96年9月3日16
    時48分至18時16分間，戊○○、鄧維義所使用之門號（戊○○使用0000000000號、鄧維義使用0000000000、0000000000
    號）收發訊號基地台位置分別係在臺中市○○區○○街131
    巷56/58/60號、臺中市○○路○段176號、臺中市○○路○
    段172號（本院上訴字第927號卷(一)第108頁、警聲搜字第
    4330號卷第76頁背面、第77頁），與乙○○所指謀議地點即
    西屯路與上石路交岔路口之7－11便利商店，相距均甚為接
    近，且與乙○○所述係於96年9月3日謀議，互核相符，茲以
    乙○○於警詢所述，且為其於原審、本院所均不否認之供詞
    為認定依據，附此敘明。
  (七)又關於被告乙○○究係何時取得扣案之空氣槍、何時借予鄧
    維義乙節，被告乙○○於偵訊中供稱：「（槍是否你的？）
    是我朋友借我的，槍是鄧維義跟我借的」、「（槍何來？）
    是我朋友陳信男於二年前來我家，而我家外面有三桶資源回
    收桶，因為該槍壞了，他就丟在我家」等語（第24151號偵
    查卷(二)第21頁）、「（空氣槍是否你的？）不是，是我的朋
    友陳幸男（音譯），我不知道如何寫，他是95年5、6月中午
    拿到我家找我，當時他好像有喝酒，他稱槍壞掉了，我就將
    槍丟在廢五金的桶子內，96年鄧維義說要借，我才借給他的
    」等語（第24151號偵查卷(二)第36頁）。鄧維義於警、偵訊
    對其自乙○○處取得該槍枝之時間亦多有不同之供述（有稱
    案發前一年半前借用〔警卷第11頁〕，有稱95年3、4月間借
    用〔第24151號偵查卷(二)第21頁〕，有稱96年2、3月間借用
    〔第24151號偵查卷(二)第35頁〕），茲以被告乙○○所述95
    年5、6月間某日中午由友人陳幸男（或陳信男）持至其家中
    交付之供詞，較為具體，而予採認，則鄧維義向乙○○借該
    槍枝之時間，亦以鄧維義所供之96年2、3月間某日為可取，
    併予敘明。
  (八)綜上所述，被告二人之辯解均無可採。此外復有乙○○所有
    犯案時佯與鄧維義聯絡之門號0000000000號行動電話（含
    SIM 卡）一支、戊○○犯案時所戴黑色漁夫帽一頂、鄧維義
    犯案時所戴之白色棒球帽一頂、鄧維義購買犯案用之膠帶二
    捲及前開空氣槍一支扣案可資佐證。本件事證業臻明確，其
    等犯行均堪認定。
四、按未經許可持有手槍，其持有之繼續，為行為之繼續，亦即
    一經持有，罪已成立，但其完結須繼續至持有行為終了時為
    止。被告乙○○自95年5、6月間某日中午起持有上開空氣槍
    ，其非法持有上開空氣槍之行為繼續至96年2、3月間某日出
    借予鄧維義止，其持有行為之終了既在刑法修正施行後，自
    無行為後法律變更可言，應逕適用修正後之刑法規定論處，
    而無新舊法比較適用之問題。又本件被害人甲○○與被告二
    人及鄧維義並無債權債務關係存在，已如前述，鄧維義、戊○○將甲○○押至車內，限制其行動自由，並以膠帶綑綁，
    置甲○○處於不能抗拒之情形下，撥打電話向乙○○求救，
    由乙○○佯裝代為支付四百萬元贖款，使甲○○居於債務人
    之地位，事後，乙○○並不斷向甲○○索款，甲○○同意支
    付十五萬元。準此，被告二人及鄧維義已使用強暴行為至使
    甲○○不能抗拒，取得對甲○○債權之不法利益甚明。而「
    共同實施犯罪行為之人，在合同意思範圍以內，各自分擔犯
    罪行為之一部，相互利用他人之行為，以達其犯罪之目的者
    ，即應對於全部所發生之結果，共同負責」（最高法院28年
    上字第3110號判例參照）；「若事前並未合謀，實施犯罪行
    為之際，又係出於行為者獨立之意思，即不負共犯之責」（
    最高法院19年上字第694號判例參照）；「共同正犯之所以
    應對其他共同正犯所實施之行為負其全部責任者，以就其行
    為有犯意之聯絡為限，若他犯所實施之行為，超越原計畫之
    範圍，而為其所難預見者，則僅應就其所知之程度，令負責
    任，未可概以共同正犯論」（最高法院50年台上字第1060號
    判例參照）。查被告二人與鄧維義初始謀議以強押甲○○之
    方式對其取得債權，並未言明攜帶何種工具犯案，乃鄧維義
    與戊○○於決定下手犯案時，僅由鄧維義告知要去綁人，未
    告稱其有攜帶空氣槍，是被告乙○○稱其事前只知道要綁人
    騙錢，細節不知，事後才知戊○○、鄧維義攜帶槍枝去綁人
    等語（警卷第5、6頁、第24151號偵查卷(一)第16頁），應可
    採信。又共犯鄧維義係為嚇貓而於96年2、3月間自被告乙○○處取得扣案之空氣槍，非為犯本案而取得，業如前述，嗣
    鄧維義於繼續持有中，持該扣案之空氣槍犯本案，顯係另行
    起意。而被告戊○○則係在與乙○○、鄧維義基於強盜甲○○之謀議後，始經鄧維義之交付而持有本件槍枝，是其持有
    該槍枝顯係為犯本案之強盜罪而持有，並果持之以犯本案之
    強盜罪。至於被告乙○○對於鄧維義、戊○○共同持槍實施
    本案之事，既不知情，即不能就此部分論以共同持有空氣槍
    罪，而僅能就其自陳信男處取得持有該槍枝部分論科。是核
    被告乙○○所為，係犯槍砲彈藥刀械管制條例第8條第4項之
    未經許可，持有空氣槍罪及刑法第328條第2項、第1項之強
    盜得利罪；被告戊○○係犯刑法第330條第1項之犯強盜罪而
    有第321條第1項第3款之攜帶兇器加重強盜得利罪及槍砲彈
    藥刀械管制條例第8條第4項之未經許可，持有空氣槍罪。公
    訴人認被告戊○○僅涉犯普通強盜得利罪，容有誤會，惟起
    訴之基本社會事實仍屬同一，本院自得變更起訴法條。被告
    乙○○就強盜得利之犯行，與被告戊○○、鄧維義具有犯意
    聯絡與行為分擔，被告戊○○與鄧維義另就攜帶兇器及違反
    槍砲彈藥刀械管制條例部分具有犯意聯絡及行為分擔，分別
    為共同正犯。被告乙○○所犯未經許可持有空氣槍罪與強盜
    得利罪間，犯意各別，行為互殊，應予分論併罰。被告戊○○為犯本件強盜罪而持有扣案之空氣槍，並於持有槍枝後即
    緊密實行本件強盜罪，依一般社會通念，認應評價為一罪方
    符合刑罰公平原則，於牽連犯廢除後，認此情形為一行為觸
    犯數罪名之想像競合犯，方屬適當。被告戊○○所犯上開二
    罪，係以一行為觸犯數罪名，為想像競合犯，應依刑法第55
    條之規定，從一重之攜帶兇器加重強盜得利罪處斷。另按強
    盜罪以強暴、脅迫等方法，至使不能抗拒為構成要件之一，
    當然含有妨害被害人自由之性質，本案被告二人與鄧維義自
    始謀議以強押甲○○之手段而迫其交付財物，終亦取得對甲○○之四百萬元債權，顯見其等強押甲○○之妨害自由行為
    ，已該當於強盜犯行之著手實行，而應包括在強盜行為之內
    ，無另行成立刑法第302條第1項之剝奪他人行動自由罪之餘
    地。
五、原審予被告二人論科，固非無見。惟：被告乙○○應僅犯普
    通強盜得利罪，而非攜帶兇器加重強盜得利罪，原審第4565
    號判決就此部分逕予變更起訴法條論以刑法第330條第1項犯
    強盜罪而有第321條第1項第3款情形而論以攜帶兇器加重強
    盜得利罪，容有未洽。被告戊○○與鄧維義所攜帶之空氣槍
    係具有殺傷力之氣體動力式槍枝，觸犯槍砲彈藥刀械管制條
    例第8條第4項之罪，原審第4565號判決認該槍枝係不具殺傷
    力之金屬製玩具手槍及未論究其槍砲罪責，自有未洽。又被
    告戊○○所犯未經許可持有空氣槍罪與攜帶兇器加重強盜得
    利罪，係一行為觸犯數罪名之想像競合犯，為裁判上一罪，
    原審就被告戊○○所犯未經許可持有空氣槍罪部分另行審理
    判決，亦有違誤。被告戊○○既係攜帶具有殺傷力之槍枝犯
    案，該槍枝自屬違禁物，則於宣告沒收時應依刑法第38條第
    1項第1款規定宣告沒收，惟原審第4565號判決僅泛言「為被
    告供犯罪所用，且屬被告所有，業據其陳明在卷」，未就究
    屬何人所有予以釐清，且是否供被告乙○○犯罪所用此節，
    並未排除，亦有未洽。原審第4565號判決未詳予說明本件謀
    議及勘查現場之時間，尚有未當。原審第1498號判決未說明
    扣案空氣槍內附之氣體鋼瓶是否為組成空氣槍之零件或屬槍
    外之獨立配件，即逕認為非違禁物而不予沒收，亦有未合。
    原審第1498號判決漏未說明被告戊○○係與共犯鄧維義共同
    持有扣案空氣槍且就此部分未論以共同正犯，亦欠允洽。被
    告乙○○、戊○○上訴意旨仍執詞否認有非法持有空氣槍罪
    、普通強盜得利罪、攜帶兇器加重強盜得利罪犯行，雖均不
    足取，然原判決既有上述可議，即應由本院將原判決均予撤
    銷改判。爰審酌被告乙○○、戊○○與被害人並無金錢債務
    ，僅因缺錢，竟夥同鄧維義共三人，在深夜時刻以強押被害
    人之手段迫其向乙○○借款，以取得對被害人之四百萬元債
    權，對被害人心理產生莫大恐懼，危害社會治安至深且鉅，
    事後乙○○復假借各種名目要求被害人還款，被害人不勝其
    擾，同意支付十五萬元以求善了，本案悉由乙○○提議，另
    戊○○附和謀議，卻否認犯行，乙○○於原審見鄧維義已死
    亡，更將全部責任推與毫無可能再進行對質之鄧維義，顯然
    仍不知悔悟，犯後態度不佳，而被害人尚未交付十五萬元被
    告等人即分別為警查獲，被告二人實際未有所利得等一切情
    狀，分別量處如主文第二項、第三項所示之刑，併就被告乙○○部分定其應執行之刑暨諭知罰金易服勞役之折算標準。
    至扣案具殺傷力之空氣槍一支，係違禁物，應依刑法第38條
    第1項第1款規定宣告沒收；又扣案膠帶二捲乃共同正犯鄧維
    義所有供犯案所用之物，仍應依刑法第38條第1項第2款規定
    宣告沒收。至鄧維義、戊○○犯案時所戴之帽子乃其等隨身
    攜帶之物，已經被告戊○○於本院前審審理時供明在卷（本
    院上訴字第927號卷(二)第76頁），非專供本案所用；另乙○○使用之門號0000000000號行動電話係以其大哥紀思有名義
    申辦，並非乙○○所有（警卷第2頁），且該行動電話除供
    犯本案用外，另亦供其與他人平日對外聯絡之用，此觀通訊
    監察譯文可明，並非專供本案所用；扣案之空氣槍，係氣體
    動力式槍枝，以小型高壓氣體鋼瓶內器土為發射動力，惟氣
    體鋼瓶並非組成空氣槍本身零件之一部分，而係槍外之獨立
    配件，此有內政部98年4月13日內授警字第0980870581號函
    在卷可稽（本院上更(一)字第52號卷第44至45頁），則內附之
    氣體瓦斯鋼瓶一支，並非違禁物，亦無積極證據證明確係被
    告二人或共犯鄧維義所有，以上物品均不予宣告沒收，併予
    敘明。
六、據上論斷，應依刑事訴訟法第369條第1項前段、第364條、
    第299條第1項前段、第300條，槍砲彈藥刀械管制條例第8條
    第4項，刑法第11條前段、第28條、第330條第1項、第328條
    第2項、第1項、第55條、第42條第3項、第51條第5款、第9
    款、第38條第1項第1款、第2款，判決如主文。
本案經檢察官丁○○到庭執行職務。
中    華    民    國    98    年     5     月    7    日
            刑事第一庭    審判長法  官  陳  紀  綱
                                法  官  張  智  雄
                                法  官  陳  欣  安
以上正本證明與原本無異。
如不服本判決應於收受送達後10日內向本院提出上訴書狀，其未
敘述上訴之理由者，並得於提起上訴後10日內向本院補提理由書
（均須按他造當事人之人數附繕本）「切勿逕送上級法院」。
                                書記官  卓  佳  儀
中    華    民    國    98    年     5     月    7    日
附錄：
中華民國刑法第328條第1項、第2項
意圖為自己或第三人不法之所有，以強暴、脅迫、藥劑、催眠術
或他法，至使不能抗拒，而取他人之物或使其交付者，為強盜罪
，處五年以上有期徒刑。
以前項方法得財產上不法之利益或使第三人得之者，亦同。
中華民國刑法第330條第1項
犯強盜罪而有第三百二十一條第一項各款情形之一者，處七年以
上有期徒刑。
槍砲彈藥刀械管制條例第8條第1項、第4項
未經許可，製造、販賣或運輸鋼筆槍、瓦斯槍、麻醉槍、獵槍、
空氣槍或第四條第一項第一款所定其他可發射金屬或子彈具有殺
傷力之各式槍砲者，處無期徒刑或五年以上有期徒刑，併科新臺
幣一千萬元以下罰金。
未經許可，持有、寄藏或意圖販賣而陳列第一項所列槍枝者，處
三年以上十年以下有期徒刑，併科新臺幣七百萬元以下罰金。


司法院資訊處製作；財團法人民間司法改革基金會備份。
